臺北高等行政法院判決　　　　　　　　　　　　　　　九十年度訴字第四八八二號
　　　　　　　　　　　　　　　.
　　原　　　告　王詮企業股份有限公司
　　代　表　人　甲○○董事長.
　　訴訟代理人　丙○○
　　　　　　　　李振宇律師
　　　　　　　　廖學興律師
　　被　　　告　財政部臺灣省北區國稅局
　　代　表　人　林吉昌（局長）
　　訴訟代理人　乙○○
右當事人間因營利事業所得稅事件，原告不服財政部中華民國九十年五月二十四日台
財訴字第○八九○○八○三二四號訴願決定，提起行政訴訟。本院判決如左：
　　主      文
原告之訴駁回。
訴訟費用由原告負擔。
　　事      實
一、事實概要：原告八十四年度營利事業所得稅結算申報案，原列報全年所得額新台
    幣（下同）三二三、五九八元，經被告初查依書面審查暫行核定全年課稅所得額
    為三二三、五九八元。嗣法務部調查局台北縣調查站（以下簡稱台北縣調查站）
    查獲李文鑫集團申報或簽證案件涉有逃漏稅捐之嫌，將查扣資料移由被告查核審
    理，經被告通知原告提示當年度帳簿憑證供核，惟原告逾期未提示，被告乃依所
    得稅法第八十三條第一項規定按同業利潤標準核定全年所得額為三、五三六、七
    ○三元，補徵稅額八○三、二七六元。原告不服，申經復查結果，未獲准變更，
    提起訴願，亦遭決定駁回，遂向本院提起行政訴訟。
二、兩造聲明：
　(一)原告聲明：訴願決定及原處分均撤銷。
　(二)被告聲明：
    1.駁回原告之訴。
    2.訴訟費用由原告負擔。
三、兩造爭點：
    1.原告八十四年度營利事業所得稅結算申報，被告於書面審查核定後，可否再通
      知原告提示帳證，重新核定稅額？
    2.被告核定原告八十四年度全年所得額，應否減除其非營業損失？
　(一)原告主張之理由：
    1.按「在前項核課期間內，經另發現應徵之稅捐者，仍應依法補徵或並予處罰；
      在核課其間內未經發現者，以後不得再補稅處罰。」，稅捐稽徵法第二十一條
      第二項定有明文，可知稅捐之核課採發現主義，對已補稅確定案件，如未另經
      發現應徵之稅捐，或新課稅資料，不得重核，為較原核定更不利之處分。
    2.又稅捐機關所為核定，為行政處分，既經做成，稅捐機關應受拘束，不得任意
      改更，前揭稅捐稽徵法第二十一條第二項規定有新發現應徵之稅捐時，始得重
      核。本件原告既依法申報，其收入並經查核課稅確定，詎被告未發現另有應徵
      之稅捐或新課稅資料，以調帳為由，依原營業收入及營業外收益，且不減除原
      核時已認列成本費用與營業外損失，即按較高同業利潤標準，再次重核改課，
      實於法無據，且與稅捐稽徵法第二十一條第二項之規定相抵觸，則其重新核定
      課稅，自因違背法律規定而應予撤銷。
    3.至所得稅法第八十三條第三項固規定，稽徵機關得依查得之資料或同業利潤標
      準，核定其所得額，惟按稅捐稽徵法第二十一條第二項規定，應僅限於首次核
      定案件進行調查，或納稅義務人對新增所得不服核課處分而進行復查時，始有
      其適用，否則，豈非容任課稅機關對已生效力之課稅處分，無新課稅資料亦得
      任意更改，顯非所得稅法第八十三條之立法本意。
    4.再者，行政救濟制度採不利益變更禁止原則，為訴願法第八十一條及行政訴訟
      法第一百九十五條所明定，即於復查程序亦同，有行政法院六十二年度判字第
      二九八號判例可稽，對原核定處分不服申請復查，尚受不利益變更禁止原則之
      保護，本件原告未對原處分不服申請復查，更應受不利益變更禁止原則之保護
      。本件被告係就原已查核補徵繳稅確定案件，未經舉證另有發現新課稅所得，
      即改按未提示帳證而依較高同業利潤標準重核補稅，非但於法無據，且係對已
      查核確定案件，作更不利於納稅義務人之處分，實已違反前開須另經發現應徵
      之稅捐或新課稅資料，始得依法補徵或並予處罰之規定，更屬違背不利益變更
      禁止原則。
    5.又納稅義務人未依規定保存帳簿或無正當理由，未將帳簿留置於營業場所者，
      於核課確定時，應依稅捐稽徵法第四十五條規定辦理，本件被告僅因以原告未
      依規定保存帳簿或未將帳簿另置於營業場所，即對原告重核補稅，顯違行政法
      上之比例原則。
    6.退萬步言，縱認被告有權重新核課，惟依營利事業所得稅查核準則第六條規定
      ：「營利事業所得稅結算申報案件，納稅義務人未提示有關各種證明所得額之
      帳簿文據，經就營業收入淨額按同業利潤標準核定其所得額者，如有非營業收
      益或損失，應依法合併計課或核實減除。」，是原告如有非營業損失時，自應
      依法減除。本件原告八十四年度有非營業損失計二、○九八、○二三元，有當
      年度營利事業結算申報核定通知書可稽，惟被告僅合併計課非營業收益，但並
      未減除損失，則其所為核課之結果，自與前述查核準則有違，應予撤銷。再退
      步言，本件原告已提出證據證明有非營業損失，益證被告重核處分，顯有違誤
      。
    7.依憲法第十九條規定，人民有依法律納稅之義務。至納稅義務人未自行申報或
      提示證明文件供核，稽徵機關得依查得之資料或按同業利潤標準，核定其所得
      額，並應與納稅義務人之實際所得相當，以符租稅公平原則，司法院釋字第二
      一八號解釋著有明文，本件原告八十四年度有非營業損失計二、Ｏ九八、Ｏ二
      三元，依營利事業所得稅查核準則第六條規定，應予扣除。又查最高行政法院
      九十年度判字第一二七二號判決，依司法院釋字第二一八號解釋意旨，以稽徵
      機關依查得之資料，足以確定關係所得額之部分數據者，應僅就其餘部分於符
      合推計核定之要件時，依推計核定方法行之，若猶就全部依推計核定方法核定
      所得額，自與首揭法律規定之意旨有違。是退萬步言，本件被告所為核定，自
      應就非營業損失部分再予審酌，使其估計所得額與原告之實際所得相當，以維
      租稅公平原則。
　(二)被告答辯之理由：
    1.按「稅捐之核課期間，依左列規定：一依法應由納稅義務人申報繳納之稅捐，
      已在規定期間內申報，且無故意以詐欺或其他不正當方法逃漏稅捐者，其核課
      期間為五年。二依法應由納稅義務人實貼之印花稅，及應由稅捐稽徵機關依稅
      籍底冊或查得資料核定課徵之稅捐，其核課期間為五年。三未於規定期間內申
      報，或故意以詐欺其他不正當方法逃漏稅捐者，其核課期間為七年。在前項核
      課期間內，經另發現應徵之稅捐者，仍應依法補徵或並予處罰；在核課期間內
      未經發現者，以後不得再補稅處罰。」，為稅捐稽徵法第二十一條所明定；次
      按「稽徵機關進行調查或復查時，納稅義務人應提示有關各種證明所得額之帳
      簿、文據；其未提示者，稽徵機關得依查得之資料或同業利潤標準，核定其所
      得額。」，為所得稅法第八十三條所明定。所謂未提示，兼指帳簿文據全部未
      提示，或雖提示而有不完全、不健全或不相符者均有其適用，行政法院著有六
      十一年度判字第一九八號判例可資參照。再按「營利事業當年度使用之帳簿因
      故滅失者，得報經該管稽徵機關核准另行設置新帳，依據原始憑證重行記載，
      依法查帳核定。營利事業當年度關係所得額之全部或一部之原始憑證，因遭受
      不可抗力災害或有關機關因公調閱，以致滅失者，稽徵機關得依該事業以前三
      個年度經稽徵機關核定純益率之平均數核定之。其屬新開業或由小規模營利事
      業改為使用統一發票商號者，得依上年度查帳核定當地同業之平均純益率核定
      之。又災害損失部分，如經查明屬實，可依第一百零二條規定予以核實減除。
      營利事業之帳簿憑證，在辦理結算申報後未經稽徵機關調查核定前，因遭受不
      可抗力災害或有關機關因公調閱，以致滅失者，除其申報純益率已達該事業前
      三個年度經稽徵機關核定純益率之平均數者，從其申報所得額核定外，申報純
      益率未達前三個年度核定純益率之平均數者，應按前項規定辦理。營利事業之
      帳簿憑證，除為緊急避免不可抗力災害損失或有關機關因公調閱，或送交稅務
      代理人查核簽證外，應留置於營業場所。其因攜離營業場所，以致滅失者，該
      期間所得額，稽徵機關應依所得稅法第八十三條及同法施行細則第八十一條規
      定，就查得資料或同業利潤標準予以核定。其經有關機關因公調閱不能如期提
      示調查者，稽徵機關得依申報數先予核定。但營利事業應於調閱機關發還所調
      閱之帳簿憑證後一個月內，送請稽徵機關查核。」，為營利事業所得稅查核準
      則第十一條所明定；另按「當事人主張事實，應負舉證責任，倘其所提出之證
      據，不足為主張事實之證明，自不能認其主張之事實為真實。」，前行政法院
      三十六年度判字第十六號著有判例。
    2.經查原告八十四年度營利事業所得稅結算申報案，業經會計師於八十五年五月
      三十一日查核申報，有原告當年度營利事業所得稅結算申報可案，並經被告於
      八十六年七月十七日按書面審查暫行核定在案，原告應依稅捐稽徵機關管理營
      利事業會計帳簿憑證辦法第二十五條規定，於會計師查核簽證申報完竣後，應
      將八十四年度之帳簿憑證留置於原告之營業場所，以備主管稽徵機關隨時查核
      ，始為適法。
    3.本件原告係從事其他金屬製品之業務，八十四年度營利事業所得稅結算申報時
      ，列報全年所得為三二三、五九八元，原經被告依書面審查暫行核定全年所得
      額為三二三、五九八元，嗣經檢調單位查獲李文鑫集團申報或簽證案件涉有逃
      漏稅捐之嫌，乃將查扣資料袋（內僅含手稿損益表無公司負責人簽章、傳票六
      捆、發票二十四本、總帳乙本）交被告機關審理，因其帳證不完備，實無法據
      以查核，被告依稅捐稽徵法第二十一條規定於核課期間內，通知原告於八十七
      年五月二十五日補正提示未完全之帳證文據供核，取有原告簽收之掛號郵件收
      件回執附卷可稽，惟原告逾期仍未能提示，且復查時被告亦函請原告於八十九
      年五月八日提示帳證備核，該調帳通知書業於八十九年四月十九日合法送達原
      告，經原告申請延至八十九年六月八日提示帳證供核，惟原告逾期仍未提示帳
      證供核，致復查事項無從審酌。按納稅義務人於稽徵機關進行調查時，有提供
      帳證供查核之義務，如未提示帳證供核，稽徵機關即得依所得稅法第八十三條
      規定，按同業利潤標準核定所得額。原告未能提示其八十四年度有關之帳簿憑
      證供被告機關查核勾稽為不爭之事實，被告乃按同業利潤標準核定其全年所得
      額為三、五三六、七○三元，自無不合。
    4.末按「本部頒訂之各年度營利事業各業所得額標準及同業利潤標準之純利率，
      係就當年度各業營業淨利編訂，至如有非營業損益，應依規定合併計課或核實
      減除。」為財政部七十九年一月十一日台財稅第七九一一八三五二九號函所明
      釋，原告以其已於本件訴訟程序中提出證據，證明其確有非營業損失，然其未
      向被告提示，若該原告提示之證據經查核屬實，自應准予追認。
　　理      由
一、按「稽徵機關進行調查或復查時，納稅義務人應提示有關各種證明所得額之帳簿
    、文據；其未提示者，稽徵機關得依查得之資料或同業利潤標準，核定其所得額
    。」、「本法第八十三條所稱之帳簿文據，其關係所得額之一部或關係課稅年度
    中某一期間之所得額，而納稅義務人未能提示者，稽徵機關得就該部分依查得資
    料或同業利潤標準核定其所得額。」，所得稅法第八十三條第一項、所得稅法施
    行細則第八十一條定有明文。而其所謂未提示，兼指帳簿文據全部未提示，或雖
    提示而有不完全、不健全或不相符者之情形，亦有行政法院（現改制為最高行政
    法院）六十一年度判字第一九八號判例可資參照。又按「稅捐之核課期間，依左
    列規定：一、依法應由納稅義務人申報繳納之稅捐，已在規定期間內申報，且無
    故意以詐欺或其他不正當方法逃漏稅捐者，其核課期間為五年。」、「在前項核
    課期間內，經另發現應徵之稅捐者，仍應依法補徵或並予處罰，在核課期間內未
    經發現者，以後不得再補稅處罰。」、「經稽徵機關書面審核核定之營利事業所
    得稅結算申報案件，均應列入抽查，其範圍如左：會計師查核簽證申報案件，經
    書面審核核定者。」，亦為稅捐稽徵法第二十一條第一項第一款、第二項、營利
    事業所得結算申報書面審核案件抽查辦法第三條第一款所規定。
二、查原告八十四年度營利事業所得稅結算申報原係未列選案件，免調帳證查核，經
    被告依書面審查暫行核定後，台北縣調查站查獲李文鑫集團申報或簽證案件涉有
    逃漏稅捐之嫌，查扣證物中有原告之資料袋，以原告涉嫌漏稅函送被告處理，被
    告於八十七年四月二十一日通知原告於八十七年五月二十五日提示帳證文據供核
    ，惟原告逾期未提示帳證，復查時被告又於八十九年四月十七日通知原告於八十
    九年五月八日提示帳簿、憑證及有關文據備查，原告申請延期提示帳證，經被告
    核准至同年六月八日提示，然逾期仍未予提示之事實，有台北縣調查站八十七年
    一月二十一日板肅字八七○一一七號函、被告八十七年四月二十一日及八十九
    年四月十七日通知書暨送達回執等影本附於原處分卷可稽，並為原告所不爭，自
    堪認為真正。第以原告八十四年度營利事業所得稅結算申報既為書面審查核定，
    在稅捐核課期間內，被告自仍得依營利事業所得結算申報書面審核案件抽查辦法
    予以抽查，況台北縣調查站以原告涉嫌漏稅函送被告處理，是原告主張其八十四
    年度營利事業所得稅結算申報業經被告核定，被告即不得再行調帳抽查等語，委
    無可取。又被告既係依法重為核定稅額，自無違反信賴保護原則、誠實信用原則
    及不利益變更禁止原則可言，併此敘明。
三、又原告所稱有關帳簿憑證因李文鑫犯罪集團之受到偵訊，遭調查局查扣致下落不
    明，而無法完整提示供核一節。經查台北縣調查站查扣函送被告處理之查扣資料
    ，僅有手稿損益表（無公司負責人簽章）、傳票六捆、發票二十四本、總帳一本
    ，並無原告八十四年度帳簿憑證及有關文據、統一發票購買證、營業稅及營業額
    申報書暨繳款書、各式成本表等資料，原告所言殊難採信。且本件八十四年度營
    利事業所得稅結算申報案業經會計師於八十五年五月三十一日查核簽證申報，原
    告本應依稅捐稽徵機關管理營利事業會計帳簿憑證辦法第二十五條規定，於會計
    師查核簽證申報完竣後，將八十四年度之帳簿憑證留置於其營業場所，以備主管
    稽徵機關隨時查核，始為適法，其竟將帳簿憑證留置他處，其有違規定，至為顯
    然，自不能資為無法提供帳證之依據。況原告未能舉證其八十四年度帳簿憑證係
    經有關機關調閱或查扣以實其說，自難認其主張為真實。再原告八十四年度之帳
    簿憑證既非有關機關因公調閱，致不能提示調查供核，自無營利事業所得稅查核
    準則第十一條第四項末段規定之適用。至原告所稱被告核定原告八十四年度全年
    所得額未予減除非營業損失一節。經查原告申請復查時，係主張帳證因公調閱不
    能提示，被告依同業利潤標準核定其所得額，難令心服云云，並未主張有非營業
    損失二、Ｏ九八、Ｏ二三元，此觀原告復查申請書即明，是被告為處分時自未能
    審查，殆無疑義。故原告既於起訴後始提出利息支出憑證及分類明細帳，並為有
    非營業損失之主張，自難據以指摘原處分有何違法。從而被告以原告經通知提示
    帳證文據供核，逾期未為提示，乃依所得稅法第八十三條規定，按同業利潤標準
    核定全年所得額，揆諸首揭法條規定及判例，並無違誤，訴願決定予以維持，亦
    無不合，原告徒執前詞，聲請撤銷，為無理由，應予駁回。
據上論結，本件原告之訴為無理由，依行政訴訟法第九十八條第三項前段，判決如主
文。
中　　華　　民　　國　　　九十一　　年　　　六　　　　月　　　十九　　　日
                 　　　　   臺 北 高 等 行 政 法 院  第 一 庭
                             　　　　      審 判 長  法    官  鄭忠仁
                                           　　　    法    官  楊莉莉
                                                     法    官  林育如
右為正本係照原本作成。
如不服本判決，應於送達後二十日內，向本院提出上訴狀並表明上訴理由，如於本判
決宣示後送達前提起上訴者，應於判決送達後二十日內補提上訴理由書（須按他造人
數附繕本）。
中　　華　　民　　國　　　九十一　　年　　　六　　　　月　　二十一　　　日
       　　　　　　　　　　　　　　　　　　　　　　　書 記 官　林如冰
